【裁判字號】    96,上,788
【裁判日期】    970109
【裁判案由】    返還價金等
【裁判全文】
臺灣高等法院民事判決                   96年度上字第788號
上  訴  人  乙○○
被 上 訴人  甲○○
訴訟代理人  張曼隆律師
上列當事人間請求返還價金等事件，上訴人對於中華民國96年7
月27日台灣台北地方法院96年度訴字第672號第一審判決提起上
訴，本院於96年12月26日言詞辯論終結，判決如下：
    主  文
上訴駁回。
第二審訴訟費用由上訴人負擔。
    事實及理由
甲、程序方面：
    本件上訴人未於言詞辯論期日到場，核無民事訴訟法第463
    條、第386條所列各款情形，爰依被上訴人之聲請，由其一
    造辯論而為判決。
乙、實體方面：
一、被上訴人起訴主張：
  (一)先位之訴部分：
  １、被上訴人於民國95年7月7日與上訴人簽訂不動產買賣契約
      書（下稱系爭契約），購買坐落台北縣三重市○○○路55
      巷5、7、9、18、19、20號之不動產（下稱系爭不動產）
      ，並依系爭契約第2條約定，於簽約當日給付上訴人定金
      新台幣（下同）100萬元，且於95年7月17日給付第二期款
      300萬元。惟上訴人卻未依約於被上訴人給付第二期款時
      交付所有權狀、印鑑證明及戶籍資料等產權移轉所應具備
      之證件，經被上訴人多次催討，迄今仍未履約。嗣經被上
      訴人察訪訴外人即系爭不動產所有權人郭妙珍、藍國龍、
      簡明珠等3人，其等均否認有授權上訴人出售系爭不動產
      之情事，被上訴人始知受騙，隨即委任律師以存證信函通
      知上訴人前來協商，否則即以該函解除系爭契約。
  ２、系爭契約雖係上訴人以訴外人郭妙珍等3人名義與被上訴
      人訂立，惟上訴人自始即係與被上訴人訂約並收取價金，
      訴外人郭妙珍等3人均未授權亦未參與更不知悉系爭契約
      之訂立。準此，系爭契約關係即存在於兩造間，依民法第
      348條規定，上訴人為系爭不動產之出賣人，自負有移轉
      所有權及交付買賣標的物予被上訴人之義務。而上訴人與
      訴外人郭妙珍等3人於95年3月30日所訂立之房地買賣契約
      書中特約事項第6條約定「雙方於95年7月4日再行協議並
      同意，最遲於95年7月31日之前付清尾款，並同時交屋」
      ，可知上訴人須於95年7月31日始能取得系爭房地所有權
      ，惟依系爭契約約定，上訴人應於95年7月14日備齊過戶
      文件，並完成所有權移轉登記予被上訴人，足見上訴人係
      因可歸責於己之事由無法依約將系爭房地過戶予被上訴人
      而致給付遲延。詎上訴人對於被上訴人以上開存證信函催
      告處理協商事宜亦置之不理，爰依民法第254條之規定，
      以起訴狀繕本之送達向上訴人為解除系爭契約之意思表示
      ，並依系爭契約第10條之約定，請求上訴人返還被上訴人
      已給付之價金400萬元及賠償所收價款同額之違約金400
      萬元。
  (二)備位之訴部分：
      上訴人自始即向被上訴人謊稱其係系爭不動產所有人即訴
      外人郭妙珍等3人之代理人，同時再三保證其有權代理簽
      訂系爭契約，並願負完全責任，故被上訴人始善意信賴而
      而與之訂立系爭契約並交付價金。縱認系爭契約之主體非
      上訴人，被上訴人亦曾委任律師就授權事宜發函詢問訴外
      人郭妙珍等3人，惟迄今均未回應，依民法第170條規定，
      足認其等拒絕承認上訴人代理訂立系爭契約之行為。上訴
      人既為無權代理人，自應依民法第110條、第216條及系爭
      契約第10條之約定，對被上訴人所受損害及所失利益負損
      害賠償責任，除應返還被上訴人所給付之價金400萬元外
      ，另應賠償所收價款400萬元之損害金。
二、上訴人於本院未到場亦未提出上訴理由狀，其於原審之抗辯
    如下：
  (一)兩造簽訂系爭契約時，被上訴人明知上訴人係向系爭不動
      產所有權人即訴外人郭妙珍等3人簽約購入後再轉售予被
      上訴人，因此系爭契約之出賣人實為上訴人，而非訴外人
      郭妙珍等3人。至於契約上出賣人之載明方式則係應被上
      訴人之要求而改載，上訴人絕無如被上訴人所稱以偽造文
      書之方式為無權代理之行為，系爭契約當事人實為被上訴
      人及上訴人。
  (二)系爭契約訂立時，被上訴人曾就尾款之支付方式向上訴人
      表示將以銀行貸款方式給付，但被上訴人或因另有考量、
      或因信用評等未能通過銀行徵信等因素而遲未依約辦妥貸
      款手續，造成上訴人與原所有權人間履行合約之障礙，故
      系爭契約乃肇因於被上訴人遲延給付違約在先，被上訴人
      自無理由向上訴人求償。又被上訴人既明知本件契約當事
      人實為被上訴人及上訴人，則被上訴人以民法第110條、
      第216條備位主張無權代理之損害賠償請求應無理由。
  (三)退步言，被上訴人迄今僅給付400萬元，其請求返還之數
      額應限於此已給付之範圍。至於違約金部分，倘認上訴人
      應就違約予以賠償，系爭契約第10條所約定之違約金亦屬
      過高，且被上訴人除或有利息之損害外，別無其他損害，
      是該違約金應予酌減。
三、原審就先位之訴部分，判決上訴人應給付被上訴人480萬元
    （即價金400萬元及違約金80萬元）及自起訴狀繕本送達翌
    日即96年2月17日起至清償日止，按年息百分之5計算之利息
    ，而駁回被上訴人其餘先位請求。上訴人就上開敗訴部分提
    起上訴，並於本院具狀聲明：(一)原判決不利於上訴人部分廢
    棄；(二)廢棄部分駁回被上訴人於原審之訴。而被上訴人就其
    違約金請求敗訴部分，則未據上訴，並於本院聲明：駁回上
    訴。
四、經查：
  (一)被上訴人主張其於95年7月7日與上訴人簽訂系爭契約，購
      買系爭不動產，系爭契約關係存在於兩造間，被上訴人已
      依系爭契約第2條約定，於簽約當日給付上訴人定金100萬
      元，並於95年7月17日給付上訴人第二期款300萬元；上訴
      人則未依系爭契約第2條之約定於被上訴人給付第二期款
      時交付所有權狀、印鑑證明等辦理過戶所應具備之相關證
      件之事實，業據被上訴人提出系爭契約書、支票影本為證
      （見原審卷頁7-15），且上訴人於原審所不爭執（見原審
      卷頁39反面），並經證人即承辦系爭契約簽約事宜之地政
      士謝宏山、仲介張呈釗分別證稱屬實（見原審卷頁62、
      103），自堪信為真實。
  (二)而上訴人遲未依約交付所有權狀、印鑑證明等辦理過戶所
      應具備之相關證件，並無任何正當理由，亦據證人謝宏山
      、張呈釗分別證稱明確（見原審卷頁62、102反面）。上
      訴人雖辯稱：因被上訴人遲未依約辦妥尾款之貸款手續，
      致原所有權人不願將系爭不動產出售予上訴人云云，惟未
      舉證以實其說，且與系爭契約第2條有關上訴人於被上訴
      人給付第二期款時即應交付辦理過戶相關證件之約定不符
      。是被上訴人主張本件係因可歸責於上訴人之事由致給付
      遲延等情，堪以採信。
  (三)系爭契約第10條後段約定：「如乙方（即上訴人）不賣或
      不照約履行應盡義務時亦應將已收價款如數退還與甲方（
      即被上訴人）外，另加倍賠償所收價款同額之損害金與甲
      方後，本約方得解除，各無異議。」，準此，上訴人因可
      歸責於己之事由，未依約於被上訴人給付第二期款時交付
      所有權狀、印鑑證明等辦理過戶相關證件，既如前述，則
      被上訴人依上開約定請求上訴人返還已收之價款400萬元
      並賠償違約之損害金，尚非無據。惟按約定之違約金過高
      者，法院得減至相當之數額，民法第252條定有明文。至
      於是否相當，即須依一般客觀事實，社會經濟狀況及當事
      人所受損害等一切情形，以為斟酌之標準。經核上開違約
      損害金之性質，為損害賠償總額預定之違約金，而審酌系
      爭買賣總價金為29,200,000元，被上訴人僅支付部分價金
      400萬元，所佔總價金比例尚低，所受損害尚非甚鉅，且
      被上訴人除利息損失外，另未提出事證證明尚有其他損害
      等情，認被上訴人請求上訴人給付違約金400萬元，尚屬
      過高，應酌減為80萬元為適當。
五、綜上所述，被上訴人先位之訴，依系爭契約第10條約定，請
    求上訴人返還價金400萬元及給付違約金80萬元，合計480
    萬元及自起訴狀繕本送達翌日即96年2月17日起至清償日止
    ，按年息百分之5計算之利息，為有理由，應予准許。而被
    上訴人上開先位之訴部分既經判決，其備位之訴部分即無庸
    裁判。是則原審就上開先位請求應予准許部分，判命上訴人
    如數給付，並依聲請分別為假執行及免為假執行之宣告，於
    法並無不合。上訴意旨就此部分指摘原判決不當，求予廢棄
    改判，為無理由，應予駁回。
六、本件事證已臻明確，兩造其餘主張陳述及所提之證據，經審
    酌後，認與本判決結果不生影響，爰不再一一論駁，附此敘
    明。
丙、據上論結，本件上訴為無理由，依民事訴訟法第449條第1項
    、第463條、第385條第1項前段、第78條，判決如主文。
中    華    民    國    97    年    1     月    9     日
                      民事第十四庭
                        審判長法  官 張  蘭
                              法  官 黃麟倫
                              法  官 鄭純惠
正本係照原本作成。
如不服本判決，應於收受送達後20日內向本院提出上訴書狀，其
未表明上訴理由者，應於提出上訴後20日內向本院補提理由書狀
（均須按他造當事人之人數附繕本）上訴時應提出委任律師或具
有律師資格之人之委任狀；委任有律師資格者，另應附具律師資
格證書及釋明委任人與受任人有民事訴訟法第466條之1第1項但
書或第2項（詳附註）所定關係之釋明文書影本。
中    華    民    國    97    年    1     月    10    日
                              書記官 劉麗芬
附註：
民事訴訟法第466條之1（第1項、第2項）：
對於第二審判決上訴，上訴人應委任律師為訴訟代理人。但上訴
人或其他法定代理人具有律師資格者，不在此限。
上訴人之配偶、三親等內之血親、二親等內之姻親，或上訴人為
法人、中央或地方機關時，其所屬專任人員具有律師資格並經法
院認為適當者，亦得為第三審訴訟代理人。


司法院資訊處製作；財團法人民間司法改革基金會備份。
